【裁判字號】    95,台上,33
【裁判日期】    950105
【裁判案由】    違反商業會計法
【裁判全文】
最高法院刑事判決                九十五年度台上字第三三號
    上  訴  人  丙○○
                        1段7.
                乙○○
                        1段8.
                甲○○
                        號
                        495.
    共      同
    選任辯護人  林春榮律師
上列上訴人等因違反商業會計法案件，不服台灣高等法院台中分
院中華民國九十四年八月十八日第二審更審判決（九十三年度重
上更(一)字第四一號，起訴案號：台灣彰化地方法院檢察署八十四
年度偵字第七八二五號），提起上訴，本院判決如下：
    主  文
上訴駁回。
    理  由
一違反證券交易法及違反商業會計法部分：
按刑事訴訟法第三百七十七條規定，上訴於第三審法院，非以判
決違背法令為理由，不得為之。是提起第三審上訴，應以原判決
違背法令為理由，係屬法定要件。如果上訴理由狀並未依據卷內
訴訟資料，具體指摘原判決不適用何種法則或如何適用不當，或
所指摘原判決違法情事，顯與法律規定得為第三審上訴理由之違
法情形，不相適合時，均應認其上訴為違背法律上之程式，予以
駁回。本件上訴人丙○○、乙○○、甲○○上訴意旨略稱：(一)、
法人違反證券交易法之規定者，依本章各條之規定處罰其行為負
責人，證券交易法第一百七十九條定有明文。上訴人丙○○並非
法人，原判決依證券交易法第一百七十九條、第一百七十四條第
一項第五款規定論處丙○○罪刑，但原判決主文並未載明其係「
何種法人之行為負責人」，依法顯有未合。(二)、原判決附表Ｃ發
貨通知單編號七０一六一四部分，既已認定銷貨統一編號號碼及
銷貨發票開立日期均空白，更註明「本發貨通知單後來註記作廢
」，亦即羽田機械股份有限公司（下稱羽田公司）未以該發貨通
知單入帳及開立統一發票，上訴人等三人自無庸在已作廢之發貨
通知單上作任何加註，原判決竟認上訴人等三人有此加註「預收
貨款、尚未出車」字樣行為，顯與論理法則有違。況發貨通知單
非會計憑證，無論原記載或嗣後之更改是否正當，均不違法，原
判決竟認丙○○此一製作行為應負修正前證券交易法第一百七十
四條第一項第五款罪責，更改部分，又令上訴人三人負修正前商
業會計法第六十六條第一款罪責，自有適用法則不當之違法。(三)
、原判決既認原判決附表Ａ所示之車輛均未出車，竟取得歐來公
司等公司支付之支票，則依商業會計處理準則第二十一條第二項
第七款規定，應列入流動負債科目「預收款項」內，羽田公司會
計課人員竟將之以「暫收票據」入帳，則上訴人三人嗣縱如原判
決所認係應付國稅局之檢查，亦係將錯誤更正為正確，原判決竟
又認此加註或更正行為係不法，不但與商業會計處理準則之規定
相牴觸，亦與論理法則相違背。況會計師蕭珍琪於第一審證稱：
羽田公司銷貨有瑕疵，可以銷貨退回入帳，而卻以進貨入帳，可
能出自無心或美化帳目，羽田公司拿到廠商訂車預付支票，很難
說不行記成銷貨，若有差錯，於年底再作調整即可，且調整分錄
並未限制何時作調整，羽田公司所作之更正公告是一定要作的等
語，原判決為何不採其證言，未予說明，亦有理由不備之違法。
(四)、原判決既認定上訴人三人為應付國稅局之檢查而指示所屬更
改三個月份之帳冊及會計憑證，則更改行為僅有一個，原判決竟
又對乙○○、甲○○論以連續犯並加重其刑，自有事實與主文、
理由矛盾之違法等語（其他上訴意旨均係詐欺罪部分之上訴理由
）。
惟查證據之取捨與其證明力之判斷，以及事實有無之認定，屬事
實審法院之職權，苟其取捨證據與判斷證據證明力並不違背經驗
法則及論理法則，即不容任意指為違背法令，而執為第三審適法
之上訴理由。本件原審認定上訴人丙○○、乙○○、甲○○有原
判決所載之違反商業會計法及丙○○有原判決所載之違反證券交
易法犯行，係依憑證人王燁彥、賴麗晚、蔡璟玉、李英禎、彭采
芳、曾世藩、李旻潔、廖英毅、林月英、陳美蘭、謝如珍、江美
女、謝惠美、賴虹媚、李腰、胡國椿、蕭珍琪、石孟國、陳明志
等人之證詞，原判決附表Ａ所示羽田公司無交易事實之銷貨統一
發票、附表Ｂ向銀行貸款之相關資料、附表Ｃ之發貨通知單、附
表Ｄ之羽田公司傳票、附表Ｅ羽田公司無交易事實之銷貨統一發
票、羽田公司申報民國八十三年「彰化縣貨物稅廠商計算稅額申
報書」、羽田公司八十三年十月、十一月、十二月ＣＫＤ原料存
貨狀況明細表、羽田公司生產日報表、歐來汽車公司之「科目分
類帳」及傳票、羽田公司之銷貨簿、銷貨收入明細表及總帳等會
計帳冊、達高公司之銷貨統一發票與車輛銷售明細表、達彰公司
之銷貨統一發票與車輛銷售明細表、羽田公司留存在各貸款銀行
之融資用統一發票影本、羽田公司八十三年十二月九日（八三）
羽財股字第八三一七三號公告及八十四年一月九日（八四）羽財
股字第八四一七五號公告等卷內資料等證據，予以綜合判斷，認
上訴人丙○○為股票上市之羽田公司實際負責人，丙○○指示公
司內不詳人員以「假交易真融資」方式，虛偽開立無交易事實之
銷貨統一發票予知情之歐來汽車公司等公司，取得歐來汽車公司
等公司配合開立之支票或本票，再據以向銀行辦理「客資貸款」
，嗣經人檢舉未繳貨物稅，丙○○又與知情之乙○○、甲○○基
於犯意聯絡，由乙○○或指示不知情之公司員工，在相關之發貨
通知單上加註「預收貨款、尚未出車」等字樣，或更改相關前已
記載不實之發貨通知單、製成品明細帳、銷貨傳票、銷貨簿、銷
貨收入明細表、資產負債表、損益表及總帳等會計憑證與帳冊等
犯行，事證明確，犯行均堪認定。並以核上訴人等上開所為，丙
○○係成立八十九年七月十九日修正前之證券交易法第一百七十
九條、第一百七十四條第一項第五款及八十四年五月十九日修正
前之商業會計法第六十六條第一款之罪，乙○○、甲○○則成立
上開商業會計法第六十六條第一款之罪，丙○○所犯上開二罪及
後述不得上訴第三審法院之詐欺罪，有方法結果之牽連關係，應
從一重之修正前證券交易法第一百七十九條、第一百七十四條第
一項第五款之罪處斷，並均於法定刑內量處其刑，已詳其所憑
證據及認定之理由。復指駁、說明上訴人等否認犯罪，何以為不
足採信之理由。所為論斷均有卷存證據資料可資覆按。上訴意旨
雖指摘原判決違法，惟查原判決事實欄已載明羽田公司為股票上
市公司（亦即為證券之發行人），上訴人為該公司之實際負責人
，且指示公司人員為本件違反證券交易法犯行，自係證券交易法
第一百七十九條所指之行為負責人，原判決理由欄並已說明丙○
○應依修正前證券交易法第一百七十九條、第一百七十四條第一
項第五款規定處斷，則原判決主文雖未記載其係法人即證券發行
人之行為負責人之文字，但此文字記載之欠詳於判決本旨並不生
影響，尚難執此為合法之上訴理由。原判決附表Ｃ所示編號七０
一六一四之發貨通知單上確有加註「預收貨款、尚未出車」字樣
，有該發貨通知單附偵字第七八二五號卷(一)第九十頁可證，上訴
意旨謂無此加註字樣云云，與卷內資料不符。又發貨通知單為據
以編製記帳憑證之原始憑證，自屬商業會計法之會計憑證，原判
決已有說明，上訴意旨謂其非會計憑證云云，亦有誤會。原判決
係認定丙○○係為膨脹羽田公司營業額及向國內銀行以「墊付國
內票款」之方式貸款（即俗稱「客票融資」），以週轉資金，而
以「假交易真融資」之方式，取得銷售汽車之公司配合開立之支
票、本票，據以申借「客票融資貸款」，則其因而取得之支票、
本票，既無相對應之汽車交易行為，自非貨款或預收貨款，上訴
人等指示公司不知情之員工將傳票上之「暫收票據」更改為「預
收貨款」，自係明知為不實之事項，而填製會計憑證之違反商業
會計法犯行。證人蕭珍琪所稱銷貨有瑕疵，可以銷貨退回入帳，
羽田公司拿到廠商訂車預付支票，很難說不能記成銷貨云云，係
以廠商確係以付訂車之預付款為目的而交付羽田公司支票為前提
，與原判決所認係假交易之情形不同，其證言並非有利上訴人等
之證據，原判決不採為有利上訴人等之依據，自不須說明其理由
，上訴意旨謂上開更改為「預收貨款」之行為並不違法，證人蕭
珍琪上述證言係有利上訴人等之證言云云，而指摘原判決有適用
法則不當及判決理由不備之違法，均非合法之上訴理由。又原判
決事實欄就上訴人等更改相關前已記載不實之發貨通知單、製成
品明細帳、銷貨傳票、銷貨簿、銷貨收入明細表、資產負債表、
損益表及總帳等會計憑證及帳冊之行為，已載明係基於概括犯意
先後為之之事實，故原判決理由欄說明應成立連續犯，並於主文
欄為相同意旨之諭知，並無不合，上訴意旨謂原判決係認定一次
為之，又論以連續犯，有理由矛盾之違法云云，亦非依據卷內資
料執為指摘之適法上訴理由。衡以前述說明，此部分之上訴為違
背法律上之程式，應予駁回。
二詐欺部分：
按刑事訴訟法第三百七十六條所列各罪之案件，經第二審判決者
，不得上訴於第三審法院，法有明文。本件上訴人丙○○所犯刑
法第三百三十九條第一項之詐欺罪部分，核屬刑事訴訟法第三百
七十六條第四款之案件。依首開說明，既經第二審判決，自不得
上訴於第三審法院。縱此部分與前開所犯違反證券交易法及違反
商業會計法部分有方法結果之牽連關係，為裁判上一罪，但違反
證券交易法及違反商業會計法部分之上訴為不合法，本院應從程
序上予以駁回，而無從為實體上判決，對於輕罪部分之此部分，
亦無從適用審判不可分原則，為實體上審判，上訴人丙○○竟復
提起上訴，顯為法所不許，應予駁回。
據上論結，應依刑事訴訟法第三百九十五條前段，判決如主文。
中    華    民    國  九十五  年    一    月    五    日
                      最高法院刑事第九庭
                          審判長法官  陳  正  庸
                                法官  賴  忠  星
                                法官  王  居  財
                                法官  林  開  任
                                法官  林  立  華
      本件正本證明與原本無異
                                      書  記  官
中    華    民    國  九十五  年    一    月   十一   日
                                                Ａ


司法院資訊處製作；財團法人民間司法改革基金會備份。
